臺灣臺北地方法院民事判決　　　　　　 95年度訴字第11414號
原　　　告　穩盛貨運有限公司
法定代理人　莊育桐
訴訟代理人　何威儀律師
被　　　告　交通部台灣鐵路管理局
法定代理人　丙○○
被　　　告　丁○○
　　　　　　乙○○
共　　　同
訴訟代理人　鍾開榮律師
上列當事人間侵權行為損害賠償事件，本院於民國96年6月28日
言詞辯論終結，判決如下：
    主      文
原告之訴及假執行之聲請均駁回。
訴訟費用由原告負擔。
    事實及理由
甲、程序方面：
一、本件被告交通部臺灣鐵路管理局之法定代理人何煖軒，於本
    院審理中陸續變更為陳峰男、丙○○，法定代理人陳峰男、
    丙○○先後具狀聲明承受訴訟（見本院卷第8、120頁），經
    核於法並無不合，應予准許。
二、又訴狀送達後，原告不得將原訴變更或追加，但經被告同意
    者、基礎事實同一者，不在此限，民事訴訟法第255條第1項
    第1款、第2款定有明文。本件原告以被告乙○○駕駛編號
    1907號貨物列車肇事，致原告受有損害，應負侵權行為責任
    ，被告交通部臺灣鐵路管理局為乙○○之僱用人，應依民法
    第188條第1項負連帶賠償責任；嗣以被告丁○○為該列車之
    調車工，對本件車禍發生亦有過失，應與被告乙○○負共同
    侵權行為責任，具狀追加起訴（見本院卷第51頁），經核原
    告追加被告丁○○部分，其請求利益在社會生活上可認為關
    連，原請求之訴訟與證據資料，於審理繼續進行在相當程度
    範圍內具有同一性，且經被告同意（見本院卷第61頁反面）
    ，依法應予准許。
乙、實體方面：
一、原告主張：伊公司所有車牌359-GR號營業貨運曳引車及車牌
    7Y-51號營業半拖車於民國95年7月11日中午12時25分許，由
    員工戊○○駕駛載運低硫燃料油至臺灣電力股份有限公司（
    下稱台電公司）林口發電廠卸貨，行經廠區○○道時，適有
    被告乙○○駕駛編號1907次貨物列車因調車關係而倒退，詎
    被告乙○○疏未注意平交道上有無往來車輛，被告丁○○身
    為調車工竟未下車引導或指揮，被告交通部臺灣鐵路管理局
    （下稱台鐵）亦未於該平交道設置柵欄或閃光燈等警告標誌
    ，致伊公司上開車輛與前述列車最末2節即編號3AK2528號守
    車及35H20069號貨車發生碰撞而翻覆，爰依侵權行為法律關
    係及鐵路法第64條準用同法第62條第1項，請求被告連帶賠
    償林口發電廠還原修繕工程費新臺幣（下同）31萬9463元、
    油料溢出賠償費34萬4250元、車牌359-GR號曳引車車頭烤漆
    材料及鈑金修繕費18萬9000元、油桶修繕費31萬5000元、換
    新輪胎費用2萬2050元、電機零件及修繕費2426元、怠工費
    用及人員工資19萬9500元，共計139萬1689元等語。併聲明
    ：(一)被告應連帶給付原告139萬1689元及自起訴狀繕本送達
    翌日起至清償日止，按年息百分之五計算之利息。(二)願供擔
    保，請准宣告假執行。
二、被告則以：本件平交道設置警報及閃光燈功能均正常，原告
    員工張順元駕駛上開油罐車行抵平交道時，疏未遵守駕駛人
    應暫停俟火車通過後，看聽鐵路兩方確無火車駛來，始得通
    過之道路交通規則，致使該車搶越平交道發生碰撞，且丁○○於倒車前依行車實施要點規定下車操作平交道警報器並在
    司機員易於望見地點顯示調車訊號，對於本件車禍並無過失
    ，且否認原告所提各項單據私文書之真正，原告亦未就零件
    及車輛折舊，逕以新品為請求依據，亦有未恰等語置辯。併
    聲明：(一)如主文第1項所示。(二)如受不利判決，願供擔保請
    准宣告免假執行。
三、兩造不爭執事實：
  (一)被告乙○○、丁○○分別係被告台鐵之受僱人，於95年7月
    11日擔任1907號次貨車駕駛員及調車工職務。
  (二)原告員工戊○○駕駛359-GR貨運曳引車及7Y-51拖車，於95
    年7月11日中午12時25分行經臺北縣林口發電廠區○○道，
    與被告台鐵1907號次貨車末2節發生碰撞，致原告上開車輛
    翻覆。
四、本件爭點如下：
  (一)被告各是否負有侵權行為責任？
  (二)損害額若干？
五、本院之判斷：
  (一)就爭點一部分：
  1.按民法第184條第1項前段規定侵權行為以故意或過失不法侵
    害他人之權利為成立要件，故主張對造應負侵權行為責任者
    ，應就對造之故意或過失負舉證責任，最高法院58年台上字
    第1421號判例可資參照。本件原告主張被告乙○○、丁○○
    應負共同侵權行為責任，被告台鐵應負雇用人連帶賠償責任
    云云，為被告所否認，辯稱：系爭車禍係原告受僱人擅闖平
    交道所致，並無故意過失等語。
  2.查從事調車之員工，必須緊密聯繫、共同工作，對於號誌、
    標誌之確認或接洽等，不得怠忽或臆測行事，致生錯誤；調
    車訊號，應在司機員易於望見之地點顯示之，台鐵調車處理
    須知第7條、第35條前段分別定有明文（見本院卷第104至
    113 頁）。據被告乙○○於警詢供稱：「我駕駛第1902次列
    車由桃園進入火力發電廠把重車放置完成，接下來要將1907
    次列車（空車）轉線推進時，依調車工顯示號訊推進，進入
    平交道時（時速約5公里）有異狀」（見本院卷第34頁），
    被告丁○○於警詢時供稱：「未撞擊前，當時列車停止狀態
    （車頭朝南），停於肇事處，開啟警報器後（警報器鐘響起
    約30秒），並確認平交道上無任何往來車輛，引導司機員倒
    車，倒車約10公尺，突然看到有大型車輛由東往西進入平交
    道，當時蜂鳴器有響，但已來不及制止」、「發電廠主任有
    看到肇事前我下車開啟警報器」等語（見本院卷第37至38頁
    ），核與證人即台電公司林口發電廠員工甲○○證稱：「當
    天丁○○打電話給我，請求准許列車進廠，我同意後，他才
    打電話給保全人員開啟電廠大門讓列車進廠，列車進廠後要
    更換機車頭，接空的列車，接完之後，丁○○要將貨票交給
    我，當時我站在辦公室前地磅，接著丁○○到地磅旁以手動
    方式開啟警報器，警報器有響」、「丁○○開啟警報器後，
    在原地指揮火車後退」、「警報器發動後到火車開始倒退約
    隔2、30秒」等語（見本院卷第89頁反面），大抵相符，併
    有火車車速記錄紙帶可稽（見本院卷第117頁），證人甲○○係台電公司員工，與兩造並無利害關係，其所為證詞應屬
    客觀可信，足見被告丁○○確有按上開調車處理須知下車開
    啟警報器，並於司機員易於望見地點指揮火車行進。
  3.又系爭平交道上設有行車管制號誌，號誌動作正常，業經證
    人甲○○證述屬實（見本院卷第89頁反面），且有道路交通
    事故調查報告表(一)及平交道照片可稽（見本院卷第22、39、
    46 頁），依卷附照片所示，該平交道設有聲光音響警示標
    示，並標示「橫越平交道時，請確認無火車再通行」等字，
    原告空言指上開平交道未設置閃光警示標誌云云，已無足憑
    ；微論上開平交道警鈴、閃光號誌自95年1至7月保養及維修
    均屬正常，有台電公司林口發電廠96年3月22日林口9603013
    9號函送相關檢查表為憑（見本院卷第79頁，附件外放），
    台鐵警務段、運務段及台電公司林口發電廠會勘意見亦認：
    「一事故前未接獲平交道異常通知。二平交道警報功能正常
    ，閃光燈功能正常」，此有台鐵平交道事故會勘記錄表可考
    （見本院卷第21頁），益證上開平交道聲光警示號誌均屬正
    常運作。證人即原告拖引車駕駛戊○○雖證稱：「經過平交
    道時，警鈴並未響」（見本院卷第70頁反面），惟證人戊○○係本件肇事車輛司機，與原告利害一致，本難期待其據實
    陳述，且證人戊○○並不否認：「當天曳引車駕駛座車窗玻
    璃緊閉」（見本院卷第71頁反面），則證人戊○○縱未聽見
    平交道警示燈光及聲響，或係其車窗緊閉所致，或因個人疏
    失，猶難認為被告丁○○未開啟平交道警示器或警示器發生
    故障；另證人即原告下包工作人員雷文宗於本院審理中雖證
    述：「平時上班經過未聽到警報器發出聲響」、「當時我騎
    車跟隨油罐車左後方10公尺處，發生碰撞時，我機車尚未騎
    到平交道，我沒有看到碰撞，我看到時，油罐車已經翻覆」
    、「機車在現場時，並未聽到警報器聲音」（見本院卷第87
    頁反面至第89頁），惟其不諱言：「平常上班並無火車經過
    ，如有火車經過就會響」（見本院卷第89頁），可見當火車
    行經平交道時，平交道警報器仍正常運作閃光並以聲響警示
    ，火車未行經平交道時，警鈴當不致發出警示聲響，乃屬警
    報器正常運作始然；至當日證人雷文宗騎乘機車行經該處未
    聽到警報器聲音，諒係雷文宗距離事故地點尚有一定距離未
    能聽聞，迨騎車抵達平交道現場，油罐車已翻覆壓毀警報器
    所致，故其證詞亦不足證明平交道警示器於事故發生時並未
    正常運作。
  4.所謂路權，係指人（或車）使用道路（或通行道路）之權利
    。舉凡未獲此權利者，在該時空下使用或通過該道路，其生
    命、身體或財產等法益，將不受法律之相關保障，甚至即未
    發生事故，亦需受到法律之責罰。汽車行駛中，駕駛人看到
    鐵路平交道號誌或標線後，應即將速度減低至時速15公里以
    下，接近平交道時，鐵路平交道設有警鈴及閃光號誌者，警
    鈴已響，閃光號誌已顯示，駕駛人應暫停俟火車通過後，看
    、聽鐵路兩方確無火車駛來，始得通過。如警鈴未響，閃光
    號誌未顯示，仍應看、聽鐵路兩方無火車駛來，始得通過；
    汽車駕駛人，駕車在鐵路平交道，警鈴已響、閃光號誌已顯
    示，仍強行闖越者，處6000元以上1萬元以下罰鍰。因而肇
    事者，並吊銷其駕駛執照，此觀道路交通安全規則第104條
    第2款、道路交通管理處罰條例第54條第1款規定即明。是車
    輛行經鐵路平交道，限於火車通過後，看、聽鐵路兩方確無
    火車駛來之條件下，始合法取得用路權利通行該處。蓋火車
    係在固定鐵道上行駛，其載運乘客或貨物，當屬重載，且應
    以規定之速度與時間運轉，循軌行走而無法左避右讓，與一
    般公路汽車能自行選擇行進路線有別，故行經鐵路平交道享
    有優先路權，若有火車經過情形，汽車駕駛人即不能享有通
    行路權，使其成為歸責之唯一對象，進而防止駕駛人進行該
    類行為。本件曳引車駕駛戊○○進入上開平交道前，道路上
    明顯繪有停止線並設有「鐵路」標字（見本院卷第47頁照片
    ），且火車調車員丁○○並已開啟平交道警示器發出燈光聲
    響警示達2、30秒後，指揮引導被告乙○○駕駛火車行經平
    交道，在汽車路權已為法律明文排除之情形下，戊○○仍違
    規闖越平交道，顯係可歸責於己之前行為，致使曳引車處於
    可能遭受列車撞擊之危險狀態，終致本件事故發生，被告乙○○、丁○○等信賴戊○○駕車會盡其前開規範上義務，亦
    應有信賴保護之原則適用，尚難苛責被告乙○○、丁○○有
    何過失。
  5.末按鐵路法第62條第1項規定：「鐵路因行車及其他事故致
    人死亡、傷害或財物毀損喪失，負損害賠償責任。但如能證
    明其事故之發生非由於鐵路之過失者，對於人之死亡或傷害
    ，仍應酌給卹金或醫藥補助費」，固將舉證責任轉換由鐵路
    方面負無過失證明之責任，惟被告乙○○、丁○○於上開時
    地駕駛、調度火車行經平交道，並無違反相關法令之情形，
    且因信賴戊○○駕車會盡其遵守道路交通安全規則義務，對
    於事故之發生既無過失，本件復無人員傷亡情形，原告據以
    請求車損及相關人員怠工之損害賠償，亦非正當，並無足取
    。
  (二)就爭點二部份：
    本件被告乙○○、丁○○既無故意、過失之可歸責事由，被
    告台鐵亦無需依民法第188條第1項負連帶賠償責任，本院毋
    庸就原告損害額若干再行審究，併此敘明。
六、綜上所述，就本件事故之發生，既未能證明被告有何過失，
    則原告本於侵權行為及鐵路法規定，請求被告應連帶賠償原
    告139萬1689元及自起訴狀繕本送達翌日起至清償日止，按
    年息百分之五計算之利息，為無理由，不應准許。又原告之
    訴既經駁回，其所為假執行之聲請亦失所附麗，一併駁回之
    。
七、本件為判決之基礎已臻明確，兩造其餘之攻擊或防禦方法及
    未經援用之證據，經本院斟酌後，認為均不足以影響本判決
    之結果，亦與本案爭點無涉，自無逐一詳予論駁之必要，併
    此敘明。
八、據上論結，本件原告之訴為無理由，依民事訴訟法第78條，
    判決如主文。
中　　華　　民　　國　　96　　年　　7 　　月　　20　　日
                  民事第五庭    法　官　胡宏文
以上正本係照原本作成
如對本判決上訴，須於判決送達後20日內向本院提出上訴狀
中　　華　　民　　國　　96　　年　　7 　　月　　20　　日
                    　　　　　　書記官　曾寶生
